ACORDAO-COMPLETO-2580557

ACÓRDÃO 665/2023 ATA 13/2023 - PLENÁRIO

VISTOS, relatados e discutidos estes autos de Solicitação do Congresso Nacional, encaminhada por meio do Ofício 512/2021 CFFC-P, de 1º/12/2021, do então Presidente da Comissão de Fiscalização Financeira e Controle da Câmara dos Deputados, Deputado Federal Áureo Ribeiro, com base na Proposta de Fiscalização e Controle 66/2021 - PFC, do Deputado Federal Elias Vaz;
ACORDAM os ministros do Tribunal de Contas da União, reunidos em sessão do Plenário, diante das razões expostas pelo relator, em:
9.1. informar à Presidente da Comissão de Fiscalização Financeira e Controle da Câmara dos Deputados, Deputada Federal Bia Kicis, que o exame empreendido nos autos concluiu pela procedência parcial das alegações do solicitante, o que ensejará a proposta de ciência à 1ª Brigada de Infantaria da Selva e ao Hospital Federal Cardoso Fontes para evitar a repetição das irregularidades constatadas;
9.2. considerar integralmente atendida esta¿Solicitação,¿nos termos do art. 17, inciso II, da Resolução TCU 215/2008;
9.3. dar ciência, nos termos do art. 9º da Resolução-TCU 315/2020, à 1ª Brigada de Infantaria da Selva acerca das seguintes falhas/impropriedades detectadas no Pregão Eletrônico SRP 42/2018, a fim de evitar a sua reincidência:
9.3.1. ausência de documentação dos procedimentos que deveriam ser seguidos na execução dos contratos decorrentes (Contratos 52/2018, 10/2019 e 88/2019) e ausência da execução da distribuição nos relatórios de fiscalização desses contratos, indicando para cada dia, quantas refeições foram distribuídas para os refugiados e quantas foram distribuídas externamente, o que afrontou os arts. 66 e 67 da Lei 8.666/1993 e os Acórdão 265/2010-TCU-Plenário e 273/2010-TCU-Plenário;
9.3.2. ausência de diligência para esclarecer ou complementar a documentação apresentada pela licitante M L de Mattos Muller Eireli nos grupos 3, 4 e 6, descumprindo o disposto no art. 43, § 3º, da Lei 8.666/1993;
9.3.3. inabilitação da empresa M L de Mattos Muller Eireli, nos grupos 3, 4 e 6 do certame, pela não apresentação do Comprovante de Inscrição Municipal, sendo que o item 9.2.2.5 do edital não exigia exatamente esse comprovante, mas uma prova de inscrição no cadastro de contribuintes do munícipio e a empresa teria apresentado dois outros documentos em que consta o número de inscrição municipal do contribuinte, o que comprovaria a inscrição conforme solicitado no edital, contrariando o disposto no art. 29, inciso II, da Lei 8.666/1993 e o entendimento constante do Acórdão 1795/2015-TCU-Plenário;
9.4. dar ciência, nos termos do art. 9º da Resolução-TCU 315/2020, ao Hospital Federal Cardoso Fontes acerca das seguintes falhas/impropriedades detectadas nos contratos a seguir indicados, a fim de evitar a sua reincidência: 
9.4.1. ausência da possível tentativa de negociação do reequilíbrio contratual, decorrente de supressão acima de 25% do valor do Contrato 5/2019, celebrado com a empresa Bonizzoni & Bonizzoni Ltda. EPP, em afronta ao art. 65, §§ 1º e 2º, inciso II, da Lei 8.666/1993;
9.4.2. contratação da empresa ISM Gomes de Mattos Eireli por meio de dispensa de licitação, fundada no inciso XI do art. 24 da Lei 8.666/93, sem atendimento aos pressupostos legais, tendo em vista que não houve a rescisão do contrato anterior.
9.5. encaminhar cópia da presente decisão e da instrução da unidade técnica à Presidente da Comissão de Fiscalização Financeira e Controle da Câmara dos Deputados; 
9.6. arquivar o presente processo.

Solicitação do Congresso Nacional para que o TCU realize fiscalização com o objetivo de apurar possíveis irregularidades em contratos de fornecimento de refeições firmados no âmbito dos Ministérios da Defesa e da Saúde, no período de 2018 até 2020.

1ª Brigada de Infantaria da Selva (09.569.314/0001-84) e Ministério da Saúde no Estado do Rio de Janeiro - Hospital Federal Cardoso Fontes (00.394.544/0203-72).

3. Interessados/Responsáveis:
3.1. Interessado: Centro de Controle Interno do Exército.

13.1. Ministros presentes: Bruno Dantas (Presidente), Walton Alencar Rodrigues, Benjamin Zymler, Augusto Nardes, Aroldo Cedraz, Vital do Rêgo (Relator), Jorge Oliveira, Antonio Anastasia e Jhonatan de Jesus.
13.2. Ministros-Substitutos presentes: Augusto Sherman Cavalcanti e Marcos Bemquerer Costa.

VITAL DO RÊGO

Adoto como relatório, com os ajustes de forma pertinentes, a instrução de mérito elaborada pela Unidade de Auditoria Especializada em Contratações - AudContratações (peça 105) , que contou a anuência do corpo dirigente da unidade técnica (peça 166) .
HISTÓRICO 
Trata-se de processo autuado como Solicitação do Congresso Nacional, em que a Comissão de Fiscalização Financeira e Controle da Câmara dos Deputados, por meio do Ofício 512/2021 CFFC-P, solicita, com amparo no art. 71 da Constituição Federal, que seja realizado, com o auxílio do Tribunal de Contas da União (TCU) , "ato de fiscalização e controle, com o objetivo de apurar possíveis irregularidades nos contratos de fornecimento de refeições firmados entre a empresa ISM Gomes de Mattos Eireli, CNPJ 04.228.626/0001-00, e os Ministérios da Defesa e da Saúde, especificamente aqueles assinados durante as gestões de Eduardo Pazzuello nesses órgãos (de 2018 até 2020) " (peça 2) . 
Acolhendo integralmente a proposição desta Selog (peças 17-19) , o Tribunal exarou o Acórdão 471/2022-TCU-Plenário, de 9/3/2022, Relator: Ministro Vital do Rêgo (peça 20) , para conhecer da presente Solicitação do Congresso Nacional, além de autorizar a realização de diligências à 1ª Brigada de Infantaria da Selva e ao Hospital Federal Cardoso Fontes, e de solicitação de informações ao Ministério Público do Estado do Ceará. 
Na instrução anterior (peça 82) , foi proposta a realização de diligência e de oitiva à 1ª Brigada de Infantaria da Selva e de diligência ao Hospital Federal Cardoso Fontes, além de solicitação de informações ao Conselho Superior do Ministério Público do Estado do Ceará e à 21ª Promotoria de Justiça de Fortaleza/CE, com o que anuiu os dirigentes desta UT (peças 83-84) . 
OFÍCIOS ENCAMINHADOS PELO TCU 
	À 1ª Brigada de Infantaria de Selva 
	Ofício 42841/2022-TCU/Seproc, de 15/8/2022 (peça 85) ; e 
Ofício 42843/2022-TCU/Seproc, de 15/8/2022 (peça 86)  

	Ao Hospital Federal Cardoso Fontes 
	Ofício 42845/2022-TCU/Seproc, de 15/8/2022 (peça 87)  

	Ao Conselho Superior do Ministério Público do Estado do Ceará 
	Ofício 42871/2022-TCU/Seproc, de 18/8/2022 (peça 91)    

	À 21ª Promotoria de Justiça de Fortaleza/CE 
	Ofício 42872/2022-TCU/Seproc, de 23/8/2022 (peça 92)  

DOCUMENTOS ENCAMINHADOS EM RESPOSTA À DILIGÊNCIA 
	Pela 1ª Brigada de Infantaria de Selva 

	- Ofício 110-AAAJurd/1ª Bda Inf Sl, de 31/8/2022 (peças 94 e 95) ; 
- Itens não digitalizáveis (peça 99)  

	Pelo Hospital Federal Cardoso Fontes 

	- Ofício 967/2022/CDOC/CGCIN/DINTEG/MS, de 27/9/2022, e anexos (peça 102)  

	Pelo Conselho Superior do Ministério Público do Estado do Ceará 

	Não apresentou resposta  

	Pela 21ª Promotoria de Justiça de Fortaleza/CE 

	- Ofício 238/2022/21ª PmJFOR, de 9/9/2022 (peça 101)  

EXAME TÉCNICO 
Diligência à 1ª Brigada de Infantaria de Selva 
Item a.1: informações acerca dos motivos que levaram às desclassificações das licitantes nos grupos 3, 4, 5 e 6 do certame [Pregão Eletrônico SRP 42/2018] (diligências realizadas pelo pregoeiro e pareceres técnicos contendo as análises realizadas) ; 
Contextualização: 
Os três contratos celebrados com a empresa ISM Gomes de Mattos Eireli no período objeto da análise (Contratos 52/2018 - peça 61, 10/2019 - peça 62 e 88/2019 - peça 63) foram oriundos do Pregão Eletrônico SRP 42/2018. 
4.1.	O objeto desse pregão foi o registro de preços para eventual contratação de empresa especializada para atender as necessidades da 1ª Brigada de Infantaria de Selva na prestação de serviço de alimentação para comensais refugiados oriundos da Venezuela e comensais empregados no apoio à atividade, ambos localizados nos municípios de Boa Vista/RR, de Pacaraima/RR e adjacências, englobando a operacionalização e o desenvolvimento de todas as atividades de cocção, fornecimento e distribuição das refeições, incluindo ainda todo fornecimento de insumos e descartáveis, com entrega parcelada (peça 49, p. 1-2) . 
4.2.	Antes da apreciação dos recursos, assim ficou o resultado do certame nos seus seis grupos (peça 13, p. 1-4) : 
a)	Grupo 1 (Abrigos Jardim Floresta e Tancredo Neves) : Bandolin Fornecimento de Refeições Ltda.; 
b)	Grupo 2 (Abrigos São Vicente e Latife Salomão) : Bandolin Fornecimento de Refeições Ltda.; 
c)	Grupo 3 (Abrigos Nova Kanaã e Santa Tereza) : M L de Mattos Muller Eireli; 
d)	Grupo 4 (Abrigos Rondon 1, 2 e 3, e BV8 Pacaraima) : M L de Mattos Muller Eireli; 
e)	Grupo 5 (Abrigos "num raio de 100km") : ISM Gomes de Mattos Eireli; e 
f)	Grupo 6 (Abrigos "que não poderão ser abertos dentro de Boa Vista/RR": M L de Mattos Muller Eireli. 
4.3.	Nos Grupos 3, 4 e 6, a empresa até então vencedora foi desclassificada após os recursos interpostos pelas empresas Aparecida Regina Cassarotti Eireli e a própria ISM Gomes de Mattos Eireli (peça 60, p. 4-5) . 
4.4.	Após o acatamento dos recursos e a volta de fase do certame, a empresa ISM Gomes de Mattos Eireli sagrou-se vencedora dos grupos 3, 4 e 6. 
4.5.	Verificou-se a ausência de motivação quanto à desclassificação das empresas primeiras colocadas nos grupos 3, 4, 5 e 6, após a fase de lances, pois a única mensagem relativa ao tema na ata do pregão foi a de que as propostas apresentadas teriam sido recusadas (peça 81, p. 8) . 
Manifestação da 1ª Brigada de Infantaria de Selva (peça 99, p. 3) : 
a) o pregoeiro teria indicado os respectivos motivos para as referidas desclassificações, apresentando justificativas da sua conduta em concordância com o edital, de forma que os atos do pregoeiro foram motivados, ao contrário do apontado nos termos da aludida diligência.   
Análise: 
A resposta da UJ não esclarece devidamente os fatos, apenas afirma que o pregoeiro teria agido dentro das regras editalícias. Todavia, apesar da precariedade dessa resposta, observa-se que o Anexo A dos itens não digitalizáveis da peça 99 apresenta, resumidamente, os motivos para a recusa das propostas de preços das licitantes nos grupos 3, 4, 5 e 6 do Pregão Eletrônico SRP 42/2018, conforme as seguintes tabelas: 
Grupo 3
	Licitante 
	Motivo da Recusa 

	Bandolin Fornecimento de Refeições Ltda. 
	Não atender as exigências dos itens 8.3.1, 8.4, 8.5 e 8.5.1 do edital. 

	Meiodia Refeições Industriais Ltda. 
	Não atendeu ao exigido no item 8.5 do edital (não apresentou cópia do documento de vinculação de profissional a licitante)  

	T S Comércio Ltda. 
	Não cumprir o item 8 do edital 

	Bueno & Cia Ltda. 
	Não cumprir o item 8 do edital 

	Nutrisabor Assessoria e Alimentos Ltda. 
	Não enviou proposta  

	Food Alimentação Eireli 
	Não enviou proposta  

	RMP Romero 
	Não enviou proposta  

Grupo 4 
	Licitante 
	Motivo da Recusa 

	Meiodia Refeições Industriais Ltda. 
	Não atender as exigências dos itens 8.3.1, 8.4, 8.5 e 8.5.1 do edital 

	T S Comércio Ltda. 
	Descumpriu o item 8 do edital 

	Bandolin Fornecimento de Refeições Ltda. 
	Não apresentou proposta  

	Food Alimentação Eireli 
	Não enviou a documentação prevista no item 8.7 do edital 

Grupo 5 
	Licitante 
	Motivo da Recusa 

	Food Alimentação Eireli 
	Não atender as exigências dos itens 8.3.1, 8.4, 8.5 e 8.5.1 do edital 

	M L de Mattos Muller Eireli 
	Não cumpriu o item 8.5.1 do edital 

Grupo 6 
	Licitante 
	Motivo da Recusa 

	T S Comércio Ltda. 
	Não atender as exigências dos itens 8.3.1, 8.4, 8.5 e 8.5.1 do edital 

	RMP Romero 
	Não cumprimento dos itens 8.3.1, 8.4 e 8.5 do edital. 

	Food Alimentação Eireli 
	Não cumprir os itens 8.5 e 8.5.1 do edital 

Destaca-se que nesta instrução já se analisa a oitiva à UJ sobre a não instauração de processos administrativos no intuito de apurar e aplicar, se for o caso, as penalidades previstas no art. 7º da Lei 10.520/2002 às empresas M L de Mattos Muller Eireli, Nutrisabor Assessoria e Alimentos Ltda., Food Alimentação Eireli e RMP Romero e Bueno e Cia Ltda., considerando a não apresentação de documentos de habilitação ou relativos às suas respectivas propostas no grupo 3.  
7.	Já quanto às demais licitantes, observa-se que a recusa das propostas foi baseada no descumprimento ao item 8 do edital, mormente quanto a apresentar preço manifestamente inexequível, nos termos do art. 48, inciso II, § 1º, alíneas "a" e "b", da Lei 8.666/1993 e do item 11 do Acórdão 964/2010-TCU-Primeira Câmara (Relator: Min.-Subst. Weder de Oliveira) e em cumprimento ao enunciado da Súmula - TCU 262, nos seguintes termos: 
Edital Pregão Eletrônico SRP 42/2018  (peça 49, p. 7-8 - grifos originais retirados) 
8. DA ACEITABILIDADE DA PROPOSTA VENCEDORA  
8.1 Encerrada a etapa de lances e depois da verificação de possível empate, o Pregoeiro examinará a proposta classificada em primeiro lugar quanto ao preço, a sua exequibilidade, bem como quanto ao cumprimento das especificações do objeto.  
8.2 Será desclassificada a proposta ou o lance vencedor, nos termos do item 9.1 do anexo VII-A da In SEGES/MP nº 5/2017, que:  
8.2.1 Contenha vício insanável ou ilegalidade; 
8.2.2 Não apresente as especificações técnicas exigidas pelo Termo de referência; 
8.2.3 Apresentar o preço final superior ao preço máximo fixado ou que apresentar preço manifestamente inexequível. 
8.3 Considera-se inexequível a proposta de preços ou menor lance que:  
8.3.1 comprovadamente, for insuficiente para a cobertura dos custos da contratação, apresente preços global ou unitários simbólicos, irrisórios ou de valor zero, incompatíveis com os preços dos insumos e salários de mercado, acrescidos dos respectivos encargos, ainda que o ato convocatório da licitação não tenha estabelecido limites mínimos, exceto quando se referirem a materiais e instalações de propriedade do próprio licitante, para os quais ele renuncie a parcela ou à totalidade da remuneração.  
8.3.2 apresentar um ou mais valores da planilha de custo que sejam inferiores àqueles fixados em instrumentos de caráter normativo obrigatório, tais como leis, medidas provisórias e convenções coletivas de trabalho vigentes.  
8.4 A princípio, considera-se inexequível a proposta cujo lance do item for inferior a 70% do valor constante do Termo de Referência, a exemplo do § 1°, do Inciso II, do art. 48, da Lei 8.666/93, parâmetro estabelecido em consonância com item 11 do Acórdão 964/2010-TCU-Primeira Câmara.  
8.5 Em cumprimento a Súmula 262 TCU, a Licitante que apresentar proposta inexequível, conforme parâmetro estabelecido no subitem anterior, terá a oportunidade de comprovar a exequibilidade de sua proposta, para tanto, juntamente com proposta, deverá realizar o envio da Planilha de Composição de Custos elaborada e assinada pelo profissional Contabilista da empresa (de acordo com art. 3°, da Resolução CFC 560, de 28 de outubro de 1983) , com CRC ativo ou pelo Administrador da empresa, devidamente comprovado, ambos com cópia do documento de vinculação do profissional a licitante, a fim de comprovar, acrescidos dos respectivos encargos, a consolidação da composição de todos os custos até o Preço Final do (s) item (ns) .  
8.5.1 A Planilha de Custos deverá ser lastreada por documentação comprobatória do preço de custo, dos insumos necessários à prestação do serviço, a princípio, Nota Fiscal ou Orçamento, com o devido demonstrativo das proporcionalidades para estabelecer o custo de cada refeição, ou nota fiscal de serviço realizado pelo proponente em contratações anteriores, que demonstre a possibilidade da prática do preço, ou poderá anexar à planilha, outros comprovantes da exequibilidade (como Nota de empenho, sua (s) ata SRP, contratos anteriormente firmados, nota fiscal de serviço prestado e etc) . Tal exigência se encontra em conformidade com a letra h) do item 9.4, da IN nº 05, de 25 de maio de 2017. No caso de ser apresentado orçamento, para lastrear a planilha, este deverá ser realizado por empresa do ramo e assinado por pessoa legitimada para tal. 
Lei 8.666/1993 
Art. 48.  Serão desclassificadas: 
II - propostas com valor global superior ao limite estabelecido ou com preços manifestamente inexequíveis, assim considerados aqueles que não venham a ter demonstrada sua viabilidade através de documentação que comprove que os custos dos insumos são coerentes com os de mercado e que os coeficientes de produtividade são compatíveis com a execução do objeto do contrato, condições estas necessariamente especificadas no ato convocatório da licitação. 
§ 1º Para os efeitos do disposto no inciso II deste artigo consideram-se manifestamente inexequíveis, no caso de licitações de menor preço para obras e serviços de engenharia, as propostas cujos valores sejam inferiores a 70% (setenta por cento) do menor dos seguintes valores: 
a) média aritmética dos valores das propostas superiores a 50% (cinquenta por cento) do valor orçado pela administração, ou 
b) valor orçado pela administração. 
Acórdão 964/2010-TCU-Primeira Câmara 
Sobre a utilização dos critérios do art. 48, § 1º (expressamente ali referidos como aplicáveis a obras e serviços de engenharia) também em licitações para prestação de serviços de outras naturezas, reproduzo excerto do voto condutor do Acórdão 697/2006-TCU-Plenário, proferido pelo eminente Ministro Ubiratan Aguiar: 
"9. A desclassificação de propostas em razão de preço tem por objetivo evitar que a administração contrate bens ou serviços por preços excessivos, desvantajosos em relação à contratação direta no mercado, ou inexequíveis/irrisórios, que comprometam a satisfação do objeto almejado com consequências danosas à administração. 
10. No que se refere à inexequibilidade, entendo que a compreensão deve ser sempre no sentido de que a busca é pela satisfação do interesse público em condições que, além de vantajosas para a administração, contemplem preços que possam ser suportados pelo contratado sem o comprometimento da regular prestação contratada. Não é objetivo do Estado espoliar o particular. Por outro lado, cabe ao próprio particular a decisão acerca do preço mínimo que ele pode suportar. 
11. Assim, no contexto da definição de critério para aferir inexequibilidade de preço, julgo que não há prejuízo à transparência e à lisura do certame valer-se dessa fórmula definida no art. 48, inciso II, § 1°, da Lei n° 8.666/1993, ainda que para outras contratações de menor preço que não as relativas a serviços e obras de engenharia, uma vez que constitui mais um instrumento para verificação da exequibilidade do preço. Na verdade, esse dispositivo conduz a uma presunção relativa de inexequibilidade de preços. Isso porque sempre haverá a possibilidade de o licitante comprovar sua capacidade de bem executar os preços propostos, atendendo satisfatoriamente o interesse da administração." 
SÚMULA - TCU 262  
O critério definido no art. 48, inciso II, § 1º, alíneas "a" e "b", da Lei 8.666/1993 conduz a uma presunção relativa de inexequibilidade de preços, devendo a Administração dar à licitante a oportunidade de demonstrar a exequibilidade da sua proposta.     
8.	Destaca-se que, no trecho reproduzido do Acórdão 964/2010-TCU-Primeira Câmara, o eminente Relator estava a demonstrar que "esta Corte deliberou pela validade de utilização geral dos mencionados critérios, a juízo da administração, e reafirmou que desses parâmetros não decorre a formulação de um juízo de presunção absoluta de inexequibilidade, mas, antes, de presunção relativa, elidida pelo licitante ou pela própria administração".
9.	O pregoeiro deve, então, em casos de suposta inexequibilidade, antes da desclassificação, diligenciar o licitante para oportunizar a demonstração da exequibilidade da sua proposta. No certame em questão, apesar de as mensagens constantes da ata do pregão não serem tão claras a respeito, há indícios de que foram concedidas oportunidades para saneamento ou comprovação da exequibilidade antes da desclassificação dos licitantes, como na mensagem abaixo registrada pelo licitante Bandolin Fornecimento de Refeições Ltda, manifestando sua intenção de recorrer (peça 13, p. 94) :
Motivo Intenção: Manifesto interesse na interposição de Recurso face à nossa desclassificação no G3, pois comprovamos exequibilidade conforme solicitado nos itens 8.5 "terá a oportunidade de comprovar a exequibilidade de sua proposta", e 8.5.1 "poderá anexar à planilha, outros comprovantes da exequibilidade...como...contratos anteriormente firmados", onde apresentamos o contrato da "ETEC" com valores inferiores ao ofertado. Bem como não nos foi concedida diligência (8.6) , como nos outros Lotes.
10.	Dessa forma, no presente caso concreto, entende-se que não há indícios de que a ISM Gomes de Mattos Eireli tenha sido favorecida pela recusa das propostas de preço nos grupos 3, 4, 5 e 6 no Pregão Eletrônico SRP 42/2018, vez que se apresenta como adequada a conduta do pregoeiro quanto a esse ponto, seguindo a legislação pertinente com base na orientação do TCU. 
Item a.2: informações acerca de quem seriam os chefes de cada abrigo ou de eventuais agentes por eles nomeados, com sua completa identificação (nomes, funções, CPFs, respectivos abrigos e períodos de exercício) , cujas atribuições envolveriam o controle e o registro da quantidade e datas de entrada e saída de abrigados atendidos, além da quantidade de refeições efetivamente servidas no âmbito dos Contratos 52/2018, 10/2019 e 88/2019 (oriundos do Pregão Eletrônico 42/2018) ; 
Manifestação da 1ª Brigada de Infantaria de Selva (peça 99, p. 4-5) : 
a) o controle e o registro da quantidade e datas de entrada e saída de abrigados atendidos eram realizados pelo Alto Comissariado das Nações Unidas para Refugiados (ACNUR) ;  
b) apesar de o edital do Pregão Eletrônico 42/2018 dispor que o chefe do abrigo era o responsável pelo recebimento das refeições, o controle da quantidade de refeições efetivamente servidas no âmbito dos contratos foi compartilhado, de forma que, além do chefe do abrigo, foram incluídos militares com diferentes atribuições, caracterizando a segregação de funções (art. 7º, §1º, da Lei 14.133/2021) ; 
c) a intenção dessa medida foi adequar a responsabilidade às peculiaridades da operação, o que não implicou em imposição de obrigações ou restrições ao contratado; 
d) além disso, observou-se a "hierarquia necessária à fiscalização e a rotatividade do militar que estava de serviço e recebia as refeições" (p. 4) , cumprindo escala de serviço em diversos postos de serviço, o que representam boas práticas para a fiscalização dos contratos; 
e) havia procedimento de gestão de recebimento das refeições, que se iniciava no dia anterior, quando o agente responsável da ONU informava a quantidade de pessoas a serem alimentadas no dia seguinte para o coordenador do abrigo, o qual, por sua vez, informava à empresa contratada; 
f) se "ocorressem sobras, era autorizado aos beneficiários repetir de forma voluntária" e, se mesmo assim restassem refeições não utilizadas, eram distribuídas "aos migrantes que se encontravam nas ruas, normalmente próximos da rodoviária, por meio de um militar escalado diariamente" (p. 5) ; e 
g) em resumo, a atribuição de controle e registro das refeições era exercido pelo militar de serviço diário, fiscalizado e acompanhado por outros militares (coordenador de abrigo e fiscal do contrato) e, ainda, o controle de saída e entrada de abrigados era de responsabilidade de uma agência da ONU (ACNUR) , o que demonstraria que foi o sistema de planejamento, fiscalização e controle utilizado à época eficiente e ainda em aperfeiçoamento, isso em situação emergencial e no contexto de uma operação humanitária singular para o Brasil.   
Análise: 
11.	 A Unidade Jurisdicionada (UJ) não atendeu ao solicitado pelo TCU, tendo em vista que não identificou os chefes dos abrigos e seus eventuais substitutos, apenas informando que teriam sido compartilhadas as atribuições de controle e de registro da quantidade de refeições efetivamente servidas, além do controle de entrada e saída de abrigados atendidos, entre militares e agentes da ACNUR. 
12.	 Segundo se depreende da resposta, a justificativa para essa medida de compartilhamento seria a singularidade na grande operação humanitária enfrentada pelo Brasil, que demandou uma rápida e abrangente operação de fornecimento de alimentos, sendo que na sua fase inicial foram adotadas medidas que se mostraram eficientes, as quais estariam em permanente aperfeiçoamento.  
13.	 A partir desse ângulo, compreende-se que os motivos determinantes para a solução da excepcional situação fronteiriça podem mitigar possível responsabilidade dos chefes de cada abrigo, que têm certa semelhança com as atribuições de fiscais do contrato no presente caso, conforme se depreende do seguinte enunciado do Acórdão 2973/2019-TCU-Segunda Câmara (Relatora: Ministra Ana Arraes) : 
O fiscal do contrato não pode ser responsabilizado caso não lhe sejam oferecidas condições apropriadas para o desempenho de suas atribuições. Na interpretação das normas de gestão pública, deverão ser considerados os obstáculos e as dificuldades reais do gestor e as exigências das políticas públicas a seu cargo (art. 22, caput, do Decreto-lei 4.657/1942 - Lei de Introdução às Normas do Direito Brasileiro) . 
14.	De qualquer forma, deve ser dado ciência à UJ de que esses procedimentos deveriam ser documentados e a execução da distribuição constar dos relatórios de fiscalização dos contratos em apreço, conforme sugerido no item 23 desta instrução. 
Oitiva da 1ª Brigada de Infantaria de Selva 
Item b.1: ausência de oportunidade à empresa M L de Mattos Muller Eireli de apresentar, em diligência, nos grupos 3, 4 e 6 do certame [Pregão Eletrônico SRP 42/2018], o Contrato Social faltante, em desconformidade com o comando do § 3º do art. 43 da Lei 8.666/1993; 
Item b.2: inabilitação da empresa M L de Mattos Muller Eireli, nos grupos 3, 4 e 6 do certame, pela não apresentação do Comprovante de Inscrição Municipal, sendo que o item 9.2.2.5 do edital não exige exatamente esse comprovante, mas uma prova de inscrição no cadastro de contribuintes do munícipio e a empresa teria apresentado dois outros documentos em que consta o número de inscrição municipal do contribuinte, o que comprovaria a inscrição conforme solicitado no edital, contrariando o entendimento constante do Acórdão 1795/2015-TCU-Plenário; 
Manifestação da 1ª Brigada de Infantaria de Selva (peça 99, p. 5-6) : 
a) o pregoeiro interpretou e seguiu estritamente a previsão do edital da exigência de comprovante da inscrição municipal, de modo que a ausência desse documento autorizou a desclassificação da aludida empresa, por não atender ao instrumento convocatório, nos termos do Acórdão 3213/2019-TCU-Primeira Câmara, Relator: Ministro Benjamin Zymler; e  
b) a empresa então vencedora também não teria atendido a outros itens do edital (9.2.1, 9.2.4.1.1, 9.2.4.5 e 9.2.4.5.1) , o que corroboraria a conduta do pregoeiro pela vinculação ao instrumento convocatório.    
Análise 
15.	A resposta da UJ não esclareceu sobre a ausência de diligência para esclarecer ou complementar o procedimento licitatório, nem acerca da exigência excessiva de comprovante da situação fiscal da licitante, em desconformidade com os termos dos arts. 29, incisivo II, e 43, § 3º, da Lei 8.666/1993, de forma que essas falhas têm potencial de afetar a competitividade do certame.   
16.	De qualquer modo, percebe-se que, mesmo que a licitante M L de Mattos Muller Eireli tivesse corrigido os problemas indicados na oitiva, ela seria ainda assim desclassificada ou inabilitada por outros motivos, a exemplos dos itens 9.2.1, 9.2.4.1.1, 9.2.4.5 e 9.2.4.5.1 do edital, que estabelecem (peça 49, p. 9, 10, 12 e13 - grifos originais retirados) : 
9.2.1 HABILITAÇÃO JURÍDICA:  
 (...) 
9.2.4 QUALIFICAÇÃO TÉCNICA: 
9.2.4.1 As empresas cadastradas ou não no SICAF, deverão comprovar, ainda a qualificação técnica, por meio de:  
9.2.4.1.1 Comprovante de Registro ou inscrição da licitante, em plena validade, no Conselho Regional de Nutricionistas (conforme Art. 18 do decreto nº 84.444/1980 e Art. 2º da Resolução CFN nº 378/2005; 
 (...) 
9.2.4.5 A empresa deverá comprovar possuir 1 (um) RESPONSÁVEL TÉCNICO, devidamente registrado no Conselho correspondente, podendo ser funcionário, sócio e/ou prestador de serviço. Para a referida comprovação a empresa deverá apresentar os seguintes documentos: 
9.2.4.5.1 Certidão do Conselho Regional correspondente (Pessoa Física) ;  
 (...) 
17.	Sob outro ângulo, examinando a cópia da Ata de Realização do Pregão Eletrônico 42/2018 (peça 13, p. 93-96) , constata-se que houve ampla concorrência no aludido certame, vez que grande número de licitantes apresentou propostas nos grupos 3, 4 e 6 (41, 36 e 35 licitantes, respectivamente) , de forma que a inabilitação da empresa M L de Mattos Muller Eireli não teria causado prejuízo à competitividade e à busca da proposta mais vantajosa. 
18.	Sendo assim, deve ser dada ciência à UJ sobre as falhas no Pregão Eletrônico 42/2018, conforme relatado no item 14 desta instrução.  
Item b.3: ausência de controle efetivo quanto ao quantitativo de migrantes atendidos diariamente com as refeições contratadas nas avenças 52/2018, 10/2019 e 88/2019, no período de suas respectivas vigências, o que pode ter gerado inconsistências nos pagamentos à empresa contratada, aumentando o risco de pagamentos por serviços não prestados ou de desvio de finalidade dos serviços contratados, além de inviabilizar a atividade de controle deste Tribunal quanto à identificação e mensuração de um possível dano ao erário, infringindo os arts. 66 e 67 da Lei 8.666/1993 e Acórdão 265/2010-TCU-Plenário e 273/2010-TCU-Plenário. 
Manifestação da 1ª Brigada de Infantaria de Selva (peça 99, p. 6-8) : 
a) o controle efetivo do fornecimento de alimentação era exercido de forma concomitante pelos coordenadores de abrigos, militares de serviço diário, gestores, fiscais de contrato e representantes da ACNUR; 
b) os efetivos de abrigos e dos desabrigados que se estabeleceram em áreas públicas e comerciais tiveram variações diárias, mas o controle era realizado de forma tempestiva e constaria de um documento rotineiro, o Sumário Diário de Situação, sendo que a agência da ONU era a responsável por informar o efetivo de cada abrigo ao coordenador do abrigo, o qual transmitia a necessidade de refeições para a empresa contratada e o militar de serviço recebia e fiscalizava a entrega; 
c) o controle e a fiscalização eram realizados por meio de três documentos: notas fiscais com aceite, recibos diários por refeições entregues e Sumário Diário de Situação; 
d) o efetivo controle estabelecido pela aludida operação teria impedido o risco de pagamentos por serviços não prestados ou o desvio de finalidade dos serviços contratados; e 
e) o controle foi sendo aperfeiçoado ao longo da operação, tais como: pesquisa de satisfação dos beneficiários, análises técnicas e inspeções previstas e inopinadas por militar especializado (veterinário) , planificação das ordens de serviço e aumento do número de fiscalizações.       
Análise: 
19.	As justificativas da UJ demonstram que o início da operação não contou com um sistema tradicional de controle, ante o ineditismo da operação de acolhida dos refugiados venezuelanos, sendo que esse sistema teria sido aperfeiçoado ao longo da referida operação, de forma que seria razoável admitir que a conduta da corporação militar procurou se adequar ao desafio de fornecer alimentos a uma multidão de pessoas em um curto espaço de tempo. 
20.	Nesse sentido, convém lembrar dos procedimentos adotados pelos abrigos em comento, conforme informação apresentada pela UJ em resposta ao item a.2 da diligência, que explicam os procedimentos adotados para a distribuição das refeições e a destinação das possíveis sobras. 
21.	A partir do quadro apresentado à peça 99, p. 7, em relação às refeições fornecidas aos abrigos Nova Canaã e Santa Tereza, percebe-se que as notas fiscais de determinado período, contendo as três refeições diárias pagas e liquidadas, foram confrontadas com os dados dos sumários diários de situação, tornando possível realizar a fiscalização na execução contratual, destacando-se, nesse ponto, que no período de 11 a 25 de janeiro de 2019 foram fornecidas 35.566 refeições (café-da-manhã, almoço e jantar) , o que demonstra a magnitude e importância social da Operação Acolhida. 
22.	Em relação a esse ponto, cabe destacar que o TC Processo 036.242/2021-7 cuidou da representação formulada pela ISM Gomes de Matos Eireli sobre possíveis irregularidades no Pregão Eletrônico para Registro de Preços (PE) 21/2021, conduzido pela 1ª Brigada de Infantaria de Selva para a contratação de empresa especializada na prestação de serviços de preparação, fornecimento e distribuição de alimentação aos beneficiários da Força Tarefa Humanitária bem como aos militares e civis empregados nas atividades de apoio desta FT Log Hum da Operação Acolhida nos municípios de Boa Vista-RR e adjacências, Pacaraima-RR e Manaus/AM. 
23.	Naquele processo, o TCU proferiu o Acórdão 156/2022-TCU-Plenário (Relator: Ministro Benjamin Zymler) no sentido de conhecer da representação e considerá-la procedente, sem prejuízo da ciência à 1ª Brigada de Infantaria de Selva sobre falhas identificadas no PE 21/2021 em relação à recusa de recursos administrativos e desclassificação de licitante.
24.	Sendo assim, embora as justificativas apresentadas pela UJ devam ser acolhidas pelo Tribunal, entende-se como adequada ciência à UJ de que esses procedimentos deveriam ser documentados e a execução da distribuição constar dos relatórios de fiscalização dos contratos em apreço, indicando para cada dia, quantas refeições foram distribuídas para os refugiados e quantas foram distribuídas externamente, o que afrontou os arts. 66 e 67 da Lei 8.666/1993 e os Acórdão 265/2010-TCU-Plenário, Relator Ministro Raimundo Carreiro, e 273/2010-TCU-Plenário, Relator Ministro José Jorge.  
Item b.4: não instauração de processos administrativos no intuito de apurar e aplicar, se for o caso, as penalidades previstas no art. 7º da Lei 10.520/2002 às empresas M L de Mattos Muller Eireli, Nutrisabor Assessoria e Alimentos Ltda., Food Alimentação Eireli e RMP Romero e Bueno e Cia Ltda., considerando a não apresentação de documentos de habilitação ou relativos às suas respectivas propostas, infringindo o art. 7º da Lei 10.520/2002 e Acórdão 754/2015-TCU-Plenário. 
Manifestação da 1ª Brigada de Infantaria de Selva (peça 99, p. 8-9) : 
a) o pregoeiro não cometeu equívoco ao cumprir o edital, além de não ter havido prejuízo à execução do objeto licitado; e   
b) a atual gestão teria adotado as medidas necessárias e instaurado o devido processo administrativo para permitir o contraditório e a ampla defesa das empresas desclassificadas, em atenção ao Acórdão 754/2015-TCU-Plenário.    
Análise: 
25.	A UJ repete o argumento de que o pregoeiro teria agido de acordo com as regras do edital, além de acrescentar a ausência de prejuízo à execução contratual, mas informou sobre a instauração de processo administrativo para apurar as eventuais irregularidades praticadas pelas aludidas licitantes. Não há, no entanto, a informação do estágio processual desse processo. 
26.	Posteriormente, em atendimento à solicitação por e-mail (peça 104) , a UJ respondeu que o citado processo fora instaurado por meio da Port 139/2022-PA-OD, conforme Boletim Interno-BI 221, de 30/11/2022, e encontrava-se em prazo de diligências, com previsão de conclusão dos trabalhos em 30 de dezembro de 2022. Foram solicitadas novamente, por e-mail, informações acerca da atualização da conclusão dos trabalhos, porém sem resposta até a presente data.
27.	Assim, apesar da intempestividade, o argumento da UJ pode ser aceito, e considerado como atendido esse item da oitiva. 
Diligência ao Hospital Federal Cardoso Fontes (HFCF)  
Item c.1: acerca do Contrato 5/2019:  
Item¿c.1.1: informações acerca de possível tentativa de negociação do reequilíbrio contratual, decorrente de supressão acima de 25% do valor do contrato, com a empresa Bonizzoni & Bonizzoni Ltda. EPP e respectivos documentos comprobatórios, ou as razões pelas quais a negociação não foi realizada, tendo em vista o pedido de rescisão contratual alegando execução contratual em quantitativos inferiores aos contratados;  
Item¿c.1.2: termo de rescisão contratual firmado com a empresa Bonizzoni & Bonizzoni Ltda. EPP;  
Item¿c.1.3: esclarecimentos acerca da demora de mais de três meses entre o pedido de rescisão contratual por parte da empresa Bonizzoni & Bonizzoni Ltda EPP e a nova contratação. 
Contextualização: 
28.	Em instrução anterior, foi analisada resposta à diligência ao HFCF, quando se solicitou cópia da ata do certame, instrumento de contrato, eventuais aditivos contratuais, bem como informações e outros documentos relacionados à contratação da empresa ISM Gomes de Mattos (CNPJ 04.228.626/0001-00) , oriunda do PE 1/2019, mais de um ano após a homologação do certame, para fornecer refeições aos pacientes, acompanhantes e residentes, por R$ 5.699.999,64, bem como de outros contratos porventura celebrados com a mesma empresa. 
29.	Verificou-se, inicialmente, que a empresa Bonizzoni & Bonizzoni Ltda. EPP fora a vencedora do Pregão Eletrônico 1/2019, tendo sido celebrado o Contrato 5/2019, com vigência de 24/9/2019 a 23/9/2020. Ocorre que a contratada solicitou rescisão amigável do contrato em 16/6/2020 (peça 52, p. 26-28) :
 (...) vem através do presente solicitar a rescisão amigável do contrato em tela (art. 79, inciso II da Lei Federal 8.666/93) , com base no art. 78, inciso XIII, por supressão acima do limite permitido em lei, tornando-se inviável a manutenção da proposta sem o reequilíbrio econômico 
30.	Causou estranheza que o pedido de rescisão feito pela empresa ocorrera em 16/6/2020, mas o contrato foi efetivamente "rescindido" apenas ao final da sua vigência inicial, mais de três meses depois, o que leva ao entendimento de que não foi efetivamente rescindido, mas apenas não prorrogado, o que não se amoldaria à hipótese do art. 24, inciso XI, da Lei 8.666/1993. Em seguida, o contrato que veio a substituir possuía o mesmo vício do anterior, isto é, quantitativos superestimados que demandariam nova supressão acima do previsto em lei, o que, ao que parece, não foi realizada. 
31.	Considerou-se, portanto, haver indícios de que a intenção, com esse procedimento, tenha sido a de substituir a empresa contratada e contratar a ISM Gomes de Mattos Eireli sem a realização de nova licitação, utilizando-se, de forma irregular, da hipótese de dispensa contida no art. 24, inciso XI, da Lei 8.666/1993. Dessa forma, tornou-se necessário obter informações acerca de possível tentativa de negociação do reequilíbrio contratual com a empresa anteriormente contratada ou as razões pelas quais a negociação não foi realizada, além de solicitar o termo de rescisão de contrato com a empresa Bonizzoni & Bonizzoni Ltda EPP, já que não constava dos autos, e as razões para a demora em mais de três meses em se proceder à nova contratação. 
Manifestação do Hospital Federal Cardoso Fontes (peça 102, p. 9-10) : 
a) não foram encontradas tentativas de negociação para o reequilíbrio contratual, sendo que a redução do percentual informado não se deu por alteração contratual, e sim devido à baixa demanda naquela unidade hospitalar em razão da pandemia, sendo que no termo de contrato havia a previsão de quantidade estimada de 53 a 139 refeições, de modo que essa redução já era prevista; 
b) não houve termo de rescisão contratual com a empresa Bonizzoni & Bonizzoni Ltda EPP, a interrupção do serviço se deu pelo fim da vigência do Termo de Contrato (24/9/2019 a 24/9/2020) ; e 
c) a aludida demora ocorreu em razão da não concordância da unidade hospitalar em rescindir o contrato, conforme consta no documento Ofício 745/2020/HFCF/DAHU/SAES/MS (peça 102, p. 12-13) , ficando a empresa prestando o serviço até o fim da vigência contratual.  
Análise: 
32.	A resposta da UJ deveria ter apresentado a quantidade prevista, sobre a qual ocorreria a variação de 25% para mais ou para menos em termos financeiros (art. 65, § 1º, da Lei 8.666/1993) . Se a supressão foi superior a 25%, o § 2º, II, da referida norma prevê a possibilidade de continuidade contratual desde que contratante e contratada acordem nesse sentido, o que parece não ter ocorrido no caso concreto.
33.	O Hospital, portanto, confirma que não houve rescisão contratual, mas simplesmente a sua não prorrogação, o que não possibilitaria a adoção da hipótese de dispensa de licitação prevista no art. 24, inc. XI, da Lei 8.666/1993. A UJ, no caso, deveria ter feito nova licitação ou realizado a contratação direta baseada em outra hipótese prevista em lei, como a do art. 24, inc. IV (contratação emergencial) , desde, é claro, que atendidos os pressupostos para tal.
34.	Dessa forma, as alegações apresentadas pela UJ devem ser consideradas insatisfatórias, de modo que será proposta ciência quanto às falhas, consistentes na ausência de tentativa de negociação do reequilíbrio contratual e realização de dispensa de licitação, fundada no inc. XI do art. 24 da Lei 8.666/93 sem atendimento aos pressupostos legais.
Item c.2: acerca do Contrato 7/2020:  
Item c.2.1: se foram abertos processos para aplicação de penalidade para a empresa ISM Gomes de Mattos Eireli e, em caso positivo, as penalidades porventura aplicadas;  
Item c.2.2: informações acerca das causas de extinção do Contrato 7/2020, firmado com a empresa ISM Gomes de Mattos Eireli, com os devidos documentos comprobatórios;  
Item c.2.3: esclarecimentos sobre o porquê de a UJ ter optado pela contratação emergencial em detrimento da realização de nova licitação ao fim do Contrato 7/2020. 
Contextualização: 
35.	Encerrado o contrato com a empresa Bonizzoni & Bonizzoni Ltda. EPP, foi celebrado o Contrato 7/2020 com a empresa ISM Gomes de Mattos Eireli, referente à contratação de remanescente de licitação em apreço, com base no art. 24, XI, da Lei 8.666/1993 (peça 52, p. 29-34) . 
36.	Constam de documentos remetidos a este Tribunal (peças 53-59) diversas notícias de descumprimentos contratuais pela empresa ISM Gomes de Mattos Eireli no âmbito desse contrato, desde o início de sua execução, tais como: contratos de trabalho dos funcionários somente registrados em outubro de 2020, após o início do contrato; não foram apresentados comprovantes de pagamento do benefício de vale transporte dos funcionários de setembro de 2020 a janeiro de 2021; falta de pagamento do benefício de vale alimentação do mês de outubro de 2020; e diversas outras falhas relacionadas ao preparo e entrega dos alimentos. 
37.	A fiscalização do contrato sugeriu, por diversas vezes, a abertura de processo para aplicação de penalidades e até mesmo a rescisão contratual, como consta no Ofício 539/2021/HFCF/CASS/HFCF/RJ/SEMS/SE/MS, de 12/2/2021 (peça 74) . Porém, não constava dos autos se esses processos foram efetivamente instaurados e quais as penalidades aplicadas à referida empresa. 
38.	A vigência original do Contrato 7/2020 era de 24/9/2020 a 23/9/2021 (peça 52, p. 30) . Em consulta ao Portal da Transparência, verificou-se que fora firmado contrato emergencial (Contrato 16/2021) com a empresa PCT 165 Serviços Técnicos Especializados Ltda., com vigência de 23/10/2021 a 19/4/2022 (peça 76) . Em seguida, foi firmado outro contrato emergencial (Contrato 3/2022) com a empresa Di Mare de São Gonçalo Comércio e Serviços de Alimentação Ltda., com vigência entre 20/4/2022 e 16/10/2022 (peça 55) . 
39.	Ao que parecia, a empresa fora mantida até o final da vigência do primeiro ano, mesmo descumprindo o contrato. Ou seja, possivelmente o que ocorreu foi o término da vigência inicial e não a rescisão, apesar das diversas irregularidades verificadas. Dessa forma, se questionou também o porquê de a UJ não ter realizado nova licitação e ter optado, ao invés, pela contratação emergencial. 
Manifestação do Hospital Federal Cardoso Fontes (peça 102, p. 10) : 
a) o processo para punição de advertência da empresa ISM Gomes de Mattos Eireli foi aberto (Processo 33407.048560/2021-64) , porém, em consulta ao Sistema de Cadastro de Fornecedores (Sicaf) , não se encontrou a penalidade aplicada; 
b) o Contrato 7/2020 findou-se com o término de sua vigência em 24/9/2021, por negativa de renovação da própria contratada, conforme consta no documento SEI 0021848349 e reafirmado pelo documento SEI 0022683139 (peça 102, p.14-15) ; 
c) a decisão para a contratação emergencial se deu devido à manifestação de empresa ISM Gomes de Mattos Eireli em não renovar o contrato em um período curto para essa renovação; e 
d) a Direção-Geral da unidade hospitalar teria acolhido a sugestão do fiscal do contrato pela contratação emergencial até a conclusão do processo licitatório em curso.   
Análise: 
40.	De fato, a comunicação da empresa ISM Gomes de Mattos Eireli ao Hospital, informando sobre o desinteresse na renovação contratual, data de 26/7/2021, menos de dois meses antes do fim da vigência inicial do contrato, o que é um tempo curto para a preparação de uma nova licitação.
41.	A informação de que o contrato emergencial seria firmado até a conclusão do procedimento licitatório em curso é confirmada pela redação da vigência do Contrato 3/2022 (peça 55, p. 2) , constante do item 5.2:
5.2. Ficará extinto o contrato, antes do termo final previsto no item anterior, na data da conclusão do processo licitatório para a nova contratação do objeto deste ajuste, sendo devido à contratada o pagamento proporcional do valor previsto na CLÁUSULA SEGUNDA do Contrato original.
42.	Assim, pode ser considerado como satisfatório o esclarecimento sobre o fim do Contrato 7/2020, e a consequente contratação emergencial.  
43.	Vale destacar que, apesar da ausência de informações sobre a eventual penalidade aplicada à referida empresa no Sicaf, constata-se à peça 102, p. 82, a publicação no DOU, de 2/6/2021, da Portaria 31, de 31/5/2021, emitida pela Diretora-Geral Hospital Federal Cardoso Fontes, com a aplicação da sanção administrativa de advertência à empresa ISM Gomes de Mattos Eireli, em virtude de ter descumprido obrigação contratual, de forma que também se pode aceitar como esclarecida a questão da penalidade administrativa no âmbito do Contrato 7/2020.  
Solicitação ao MP/CE 
Item d: solicitar ao Conselho Superior do Ministério Público do Estado do Ceará e à 21ª Promotoria de Justiça de Fortaleza/CE que informe, se possível no prazo de quinze dias, a respeito da existência de eventuais inquéritos em relação à empresa ISM Gomes de Mattos Eireli (CNPJ 04.228.626/0001-00) , encaminhando cópia de documentos e informações que entenderem pertinentes, mediante o instituto do compartilhamento de provas, sem prejuízo de, caso requerido, esta Corte de Contas mantenha o sigilo desses documentos. 
Manifestação do Conselho Superior do Ministério Público do Estado do Ceará: 
a) não houve a manifestação do referido órgão.   
Análise: 
44.	A ausência de informações prejudicaria a análise desta representação, porém as informações já apresentadas nestes autos tornam possível a conclusão quanto ao mérito do presente processo. 
Manifestação da 4ª Promotoria de Justiça de Defesa do Patrimônio Público e da Moralidade Administrativa (antiga 21ª Promotoria de Justiça de Fortaleza/CE) (peça 101) : 
a) o Inquérito Civil (IC) 06.2020.00001349-1 foi instaurado a partir de denúncia veiculada em matéria jornalística intitulada "A RAINHA DAS QUENTINHAS - Empresária recebe milhões do governo do Ceará para entregar quentinhas a presos inexistentes", publicada em 6/7/2020 pelo jornal eletrônico The Intercept Brasil, na qual são apontadas possíveis irregularidades na contratação e fornecimento de refeições ao sistema prisional cearense, mediante contratos firmados entre o Governo do Estado do Ceará, por intermédio da atual Secretaria de Administração Penitenciária (então Secretaria de Justiça e Cidadania) com as empresas ISM Gomes de Mattos Eireli e CWM Indústria Alimentícia Ltda.; 
b) na referida matéria jornalística, é destacado o Contrato 85/2019, firmado com a empresa ISM Gomes de Mattos Eirelli, que estava em vigência à época da investigação realizada, além de apontar outras irregularidades que remontam a contratações firmadas desde o ano de 2013, sem especificar os contratos, razão pela qual foi realizada diligência junto à Secretaria de Administração Penitenciária, visando a remessa à Promotoria de Justiça dos processos de contratação com as empresas denunciadas desde o período de 2010, bem como seus processos de pagamento, estando os documentos referentes à empresa ISM acostados aos autos do referido IC; 
c) No decorrer da instrução do referido procedimento, foi constatada a celebração de doze contratos com a ISM Gomes de Mattos Eireli e nove contratos com a CWM Indústria Alimentícia Ltda, totalizando 21 contratos, tornando complexa a análise de toda a documentação acostada, vez que o Inquérito Civil contaria com quase oitenta mil páginas; 
d) visando a uma maior celeridade na conclusão da investigação e tendo em vista que os contratos têm objetos específicos e que independem de análise conjunta para verificação de ilegalidades e possíveis danos ao erário estadual, foi determinado o desmembramento da referida investigação e distribuição dentre as demais Promotorias de Justiça de Defesa do Patrimônio Público e da Moralidade Administrativa; e 
e) assim, tendo em vista tratar-se de procedimento com acesso público, a 4ª Promotoria informou que toda a documentação poderá ser visualizada no sistema SAJMP.  
Análise: 
45.	Com base nessas informações, constata-se que o inquérito civil envolvendo a empresa ISM Gomes de Mattos Eireli ainda não foi finalizado, o que poderá resultar na instauração de possível processo para responsabilizar a referida empresa por irregularidades na contratação e fornecimento de refeições ao sistema prisional cearense, o que torna inviável, neste momento, a utilização dos dados do aludido IC para ajudar no deslinde do presente processo, em face dos princípios constitucionais da legalidade e da presunção de inocência, e até mesmo diante das insuficiência de informações que possam vincular aquela investigação ao presente caso concreto. 
CONCLUSÃO
46.	Diante do exposto, cumpre responder objetivamente aos questionamentos apresentados na Proposta de Fiscalização e Controle nº 66, de 2021, da Comissão de Fiscalização Financeira e Controle da Câmara dos Deputados (peça 3, p. 4) , conforme abaixo:
a) se a compra de refeições pelo Ministério da Defesa estava em sintonia com a quantidade de migrantes e refugiados acolhidos;
46.1.	Conforme apontado nessa instrução, as falhas no controle e fiscalização da compra de refeições dificulta a análise do Tribunal acerca da questão levantada, o que ensejará a proposta de ciência à Unidade Jurisdicionada para evitar a reincidência da irregularidade. 	
b) se o fornecimento de refeições pela empresa aos pacientes, acompanhantes e residentes do Hospital Federal Cardoso Fontes (HFCF) transcorre com normalidade, e quais as razões para que a direção do HFCF tenha aplicado à empresa pena de advertência por inadimplemento, não cumprimento de obrigação contratual, mas mantido a contratação ativa.
46.2.	Segundo informações da Unidade Jurisdicionada, a empresa ISM Gomes de Mattos Eireli não é mais a prestadora de serviços para esta unidade hospitalar. Após a empresa ISM, a Unidade foi atendida pela empresa PCT 165 Serviços Técnicos Especializados Ltda. Atualmente, a prestadora de serviço desta unidade é a empresa Di Mare de São Gonçalo Comércio e Serviços de Alimentação Ltda., e não constam informações acerca de descumprimento contratual por parte dessa empresa.
PROPOSTA DE ENCAMINHAMENTO 
47.	Em virtude do exposto, propõe-se:
47.1.	informar ao Exmo. Sr. Áureo Ribeiro, Presidente da Comissão de Fiscalização Financeira e Controle da Câmara dos Deputados que, em relação à Proposta de Fiscalização e Controle 66/2021 - CFFC, de autoria do Deputado Elias Vaz, o exame empreendido nos autos concluiu pela procedência parcial das alegações do solicitante, o que ensejará a proposta de ciência à 1ª Brigada de Infantaria da Selva e ao Hospital Federal Cardoso Fontes para evitar a repetição das irregularidades;
47.2.	considerar integralmente atendida esta¿Solicitação,¿nos termos do art. 17, inciso II, da Resolução TCU 215/2008; 
47.3.	dar ciência, nos termos do art. 9º da Resolução-TCU 315/2020, à 1ª Brigada de Infantaria da Selva acerca das seguintes falhas/impropriedades detectadas no Pregão Eletrônico SRP 42/2018, a fim de evitar a sua reincidência: 
a) ausência de documentação dos procedimentos que deveriam ser seguidos na execução dos contratos decorrentes (Contratos 52/2018, 10/2019 e 88/2019) e ausência da execução da distribuição nos relatórios de fiscalização desses contratos, indicando para cada dia, quantas refeições foram distribuídas para os refugiados e quantas foram distribuídas externamente, o que afrontou os arts. 66 e 67 da Lei 8.666/1993 e os Acórdão 265/2010-TCU-Plenário e 273/2010-TCU-Plenário; (itens 10 a 13 e 18 a 23 desta instrução) 
b) ausência de diligência para esclarecer ou complementar a documentação apresentada pela licitante M L de Mattos Muller Eireli nos grupos 3, 4 e 6, descumprindo o disposto no art. 43, § 3º, da Lei 8.666/1993; (itens 14 a 17 da instrução) 
c) inabilitação da empresa M L de Mattos Muller Eireli, nos grupos 3, 4 e 6 do certame, pela não apresentação do Comprovante de Inscrição Municipal, sendo que o item 9.2.2.5 do edital não exigia exatamente esse comprovante, mas uma prova de inscrição no cadastro de contribuintes do munícipio e a empresa teria apresentado dois outros documentos em que consta o número de inscrição municipal do contribuinte, o que comprovaria a inscrição conforme solicitado no edital, contrariando o disposto no art. 29, II, da Lei 8.666/1993 e o entendimento constante do Acórdão 1795/2015-TCU-Plenário; (itens 14 a 17 da instrução) 
47.4.	dar ciência, nos termos do art. 9º da Resolução-TCU 315/2020, ao Hospital Federal Cardoso Fontes acerca das seguintes falhas/impropriedades detectadas nos contratos a seguir indicados, a fim de evitar a sua reincidência: 
a) ausência da possível tentativa de negociação do reequilíbrio contratual, decorrente de supressão acima de 25% do valor do Contrato 5/2019, celebrado com a empresa Bonizzoni & Bonizzoni Ltda. EPP, em afronta ao art. 65, §§ 1º e 2º, II, da Lei 8.666/1993; (itens 27 a 32 desta instrução) ;
b) contratação da empresa ISM Gomes de Mattos Eireli por meio de dispensa de licitação, fundada no inc. XI do art. 24 da Lei 8.666/93, sem atendimento aos pressupostos legais, tendo em vista que não houve a rescisão do contrato anterior.
47.5.	encaminhar cópia da presente instrução e da decisão que vier a ser proferida nos autos ao Presidente da Comissão de Fiscalização Financeira e Controle da Câmara dos Deputados; e 
47.6.	arquivar o presente processo.
É o relatório.

não há.

Não atuou.

SOLICITAÇÃO DO CONGRESSO NACIONAL. PROPOSTA DE FISCALIZAÇÃO. AUDITORIA DE CONFORMIDADE. apurar possíveis irregularidades nos contratos de fornecimento de refeições NO ÂMBITO DA OPERAÇÃO ACOLHIDA E PARA O Hospital Federal Cardoso Fontes. OITIVA. NÃO CONFIGURAÇÃO DE PREJUÍZO AO ERÁRIO. JUSTIFICATIVAS APRESENTADAS ELUCIDARAM OS QUESTIONAMENTOS EFETUADOS. cumprimento integral da solicitação. CIÊNCIA. ARQUIVAMENTO.

SOLICITAÇÃO DO CONGRESSO NACIONAL (SCN)

Unidade de Auditoria Especializada em Contratações (AudContratações).

Em exame, solicitação do Congresso Nacional (SCN) , encaminhada pela Comissão de Fiscalização Financeira e Controle da Câmara dos Deputados, mediante o Ofício 512/2021 CFFC-P (peça 2) , sobre a Proposta de Fiscalização e Controle 66/2021 - PFC (peça 3) , para que este Tribunal de Contas da União realizasse fiscalização com o objetivo de apurar possíveis irregularidades nos contratos de fornecimento de refeições firmados entre a empresa ISM Gomes de Mattos Eireli (CNPJ 04.228.626/0001-00) e os Ministérios da Defesa e da Saúde, no período de 2018 a 2020.
Segundo a PFC de novembro/2021, a empresa ISM Gomes de Mattos Eireli ficou com a maior parte dos contratos de fornecimento de refeições, assim elencados no quadro a seguir (peça 4, p. 2-3) :
	Beneficiado
	Contrato
	Vigência
	Valor R$

	Operação Acolhida
 (Ministério da Defesa - 1ª Brigada de Infantaria de Selva) 
	52/2018
	10/12/2018 a 09/12/2019
	88.526.715,10

		10/2019
	11/03/2019 a 10/12/2019
	4.400.460,00

		88/2019
	04/12/2019 a 03/12/2020
	6.184.540,00

		25/2020
	18/05/2020 a 17/06/2020
	9.439.461,92

		64/2020
	30/09/2020 a 29/09/2021
	10.727.566,20

		65/2020
	30/09/2020 a 29/09/2021
	12.840.079,50

		66/2020
	30/09/2020 a 29/09/2021
	8.899.065,00

		81/2020
	23/10/2020 a 10/12/2020
	654.616,48

	Subtotal
	141.672.504,20

	Hospital Federal Cardoso Fontes
	Pregão Eletrônico 1/2019
	-x-
	5.699.999,64

			Total
	147.372.503,84

Destaco, também, o Requerimento de Informações 1.055/2021, de agosto de 2021 (peça 16) , que a Câmara de Deputados enviou ao Ministério da Defesa a fim de obter informações, referentes ao período de vigência da Operação Acolhida (de março de 2018 até hoje) , "acerca do quantitativo detalhado de pessoas abrigadas nos abrigos construídos e geridos no âmbito da Operação Acolhida no Estado de Roraima, destacando a quantidade média diária de abrigados e o tempo médio de permanência nas instalações, de 2018 até o momento atual". Ainda, "cada abrigo deverá ter o seu relatório específico, com informações detalhadas e divisão quantitativa entre adultos e crianças".
Especificamente, a Comissão de Fiscalização Financeira e Controle da Câmara dos Deputados solicita ao TCU que (peça 3, p. 4) :
 (...) adote os métodos que entender pertinentes para examinar a regularidade e legalidade dos contratos celebrados, devendo avaliar os tópicos abaixo enumerados, sem prejuízo de outros pontos que considerar relevantes para o alcance dos objetivos da fiscalização: 
a) se a compra de refeições pelo Ministério da Defesa estava em sintonia com a quantidade de migrantes e refugiados acolhidos; e 
b) se o fornecimento de refeições pela empresa aos pacientes, acompanhantes e residentes do Hospital Federal Cardoso Fontes (HFCF) transcorre com normalidade, e quais as razões para que a direção do HFCF tenha aplicado à empresa pena de advertência por inadimplemento, não cumprimento de obrigação contratual, mas mantido a contratação ativa.
A Unidade de Auditoria Especializada em Contratações (AudContratações) verificou que o Ministério da Defesa teria informado [à Câmara de Deputados] que "não possui o controle das pessoas abrigadas de 2018 a abril de 2020, não sendo possível, assim, verificar se a quantidade consumida está em harmonia com a quantidade de beneficiados. Conforme as ordens bancárias emitidas, em média, o gasto foi de R$ 35 milhões anuais" (peça 17) .
Em consulta ao Portal da Transparência, com dados até 31/12/2020, a AudContratações constatou a celebração de 11 contratos entre a empresa ISM Gomes de Mattos e a 1ª Brigada de Infantaria da Selva (peças 11 e 17) . Desses, três contratos foram firmados entre fevereiro/2018 e abril/2020, oriundos do Registro de Preços 42/2018 da 1ª Brigada de Infantaria da Selva (peças 12 e 17) , quais sejam:
i) 52/2018, no valor de R$ 88.526.715,10, vigência de 10/12/2018 a 9/12/2019;
ii) 10/2019, no valor de R$ 4.400.460,00, vigência de 11/3/2019 a 10/12/2019; e
iii) 88/2019, no valor de R$ 7.730.675,00, vigência de 4/12/2019 a 3/12/2020.
De acordo com a AudContratações, o Pregão Eletrônico 42/2018 ocorreu em 8/11/2018 e teve como objeto (peça 13, p. 1) :
Prestação de Serviço de alimentação para comensais oriundos da Venezuela e comensais empregados no apoio à atividade, ambos localizados no município de Boa Vista-RR, PacaraímaRR e adjacências, englobando a operacionalização e desenvolvimento de todas as atividades de COCÇÃO, FORNECIMENTO e DISTRIBUIÇÃO DAS REFEIÇÕES, incluindo ainda todo FORNECIMENTO de INSUMOS e DESCARTÁVEIS.
Diante dessas informações, a unidade instrutiva propôs a realização de diligência à 1ª Brigada de Infantaria da Selva para obter (peça 17) : (i) informações sobre os contratos 52/2018, 10/2019 e 88/2019 e de outros eventualmente celebrados com a empresa ISM Gomes de Mattos no período de fevereiro de 2018 a abril de 2020; (ii) informação sobre instauração de processos administrativos para apurar e aplicar, se fosse o caso, as penalidades prevista no art. 7º da Lei 10.520/2002; e (iii) esclarecimentos sobre o quantitativo de pessoas atendidas.
A unidade técnica também verificou que a empresa ISM Gomes de Mattos foi contratada pelo Hospital Federal Cardoso Fontes (HFCF) , na cidade do Rio de Janeiro, em decorrência do Pregão Eletrônico 1/2019, mais de um ano após a homologação do certame, para fornecer refeições aos pacientes, acompanhantes e residentes, por R$ 5.699.999,64. Assim sendo, propôs realizar diligência junto ao HFCF para obter informações e documentos relacionados à referida contratação, bem como de outras contratações porventura realizadas com a referida empresa, a fim de se avaliar sua regularidade.
Por fim, a unidade instrutiva sugeriu solicitar ao Ministério Público do Estado do Ceará informações quanto ao andamento de inquérito, autuado no Estado do Ceará, contra a ISM Gomes de Mattos que contribuam com as análises deste Tribunal (peças 14 e 17) .
Em vista disso, o TCU exarou o Acórdão 471/2022-TCU-Plenário, de 9/3/2022 (peça 20) , para conhecer da presente SCN, além de autorizar a realização de diligências à 1ª Brigada de Infantaria da Selva e ao Hospital Federal Cardoso Fontes, e de solicitação de informações ao Ministério Público do Estado do Ceará. A Unidade de Auditoria Especializada em Contratações (AudContratações) procedeu à diligência, oitiva e solicitação de informação, conforme descrito nos quadros a seguir:
	Órgão
	Ofício
	Itens

	1ª Brigada de Infantaria de Selva 
	42.841/2022 (peça 85) 
	a.1: informações acerca dos motivos que levaram às desclassificações das licitantes nos grupos 3, 4, 5 e 6 do certame (Pregão Eletrônico 42/2018) ; e
a.2: informações acerca de quem seriam os chefes de cada abrigo ou de eventuais agentes por eles nomeados, com sua completa identificação (nomes, funções, CPFs, respectivos abrigos e períodos de exercício) , cujas atribuições envolveriam o controle e o registro da quantidade e datas de entrada e saída de abrigados atendidos, além da quantidade de refeições efetivamente servidas no âmbito dos Contratos 52/2018, 10/2019 e 88/2019 (Pregão Eletrônico 42/2018) .

		42.843/2022 (peça 86) 
	b.1: ausência de oportunidade à empresa M L de Mattos Muller Eireli de apresentar, em diligência, nos grupos 3, 4 e 6 do certame [Pregão Eletrônico SRP 42/2018], o Contrato Social faltante, em desconformidade com o comando do § 3º do art. 43 da Lei 8.666/1993;
b.2: inabilitação da empresa M L de Mattos Muller Eireli, nos grupos 3, 4 e 6 do certame, pela não apresentação do Comprovante de Inscrição Municipal, sendo que o item 9.2.2.5 do edital não exige exatamente esse comprovante, mas uma prova de inscrição no cadastro de contribuintes do munícipio e a empresa teria apresentado dois outros documentos em que consta o número de inscrição municipal do contribuinte, o que comprovaria a inscrição conforme solicitado no edital, contrariando o entendimento constante do Acórdão 1795/2015-TCU-Plenário;
b.3: ausência de controle efetivo quanto ao quantitativo de migrantes atendidos diariamente com as refeições contratadas nas avenças 52/2018, 10/2019 e 88/2019, no período de suas respectivas vigências, o que pode ter gerado inconsistências nos pagamentos à empresa contratada, aumentando o risco de pagamentos por serviços não prestados ou de desvio de finalidade dos serviços contratados, além de inviabilizar a atividade de controle deste Tribunal quanto à identificação e mensuração de um possível dano ao erário, infringindo os arts. 66 e 67 da Lei 8.666/1993 e Acórdão 265/2010-TCU-Plenário e 273/2010-TCU-Plenário; e
b.4: não instauração de processos administrativos no intuito de apurar e aplicar, se for o caso, as penalidades previstas no art. 7º da Lei 10.520/2002 às empresas M L de Mattos Muller Eireli, Nutrisabor Assessoria e Alimentos Ltda., Food Alimentação Eireli e RMP Romero e Bueno e Cia Ltda., considerando a não apresentação de documentos de habilitação ou relativos às suas respectivas propostas, infringindo o art. 7º da Lei 10.520/2002 e Acórdão 754/2015-TCU-Plenário.

	Hospital Federal Cardoso Fontes 
	42.845/2022 (peça 87) 
	c.1: acerca do Contrato 5/2019:  
c.1.1: informações acerca de possível tentativa de negociação do reequilíbrio contratual, decorrente de supressão acima de 25% do valor do contrato, com a empresa Bonizzoni & Bonizzoni Ltda. EPP e respectivos documentos comprobatórios, ou as razões pelas quais a negociação não foi realizada, tendo em vista o pedido de rescisão contratual alegando execução contratual em quantitativos inferiores aos contratados;  
c.1.2: termo de rescisão contratual firmado com a empresa Bonizzoni & Bonizzoni Ltda. EPP;  
c.1.3: esclarecimentos acerca da demora de mais de três meses entre o pedido de rescisão contratual por parte da empresa Bonizzoni & Bonizzoni Ltda EPP e a nova contratação;
c.2: acerca do Contrato 7/2020:  
c.2.1: se foram abertos processos para aplicação de penalidade para a empresa ISM Gomes de Mattos Eireli e, em caso positivo, as penalidades porventura aplicadas;  
c.2.2: informações acerca das causas de extinção do Contrato 7/2020, firmado com a empresa ISM Gomes de Mattos Eireli, com os devidos documentos comprobatórios;  
c.2.3: esclarecimentos sobre o porquê de a UJ ter optado pela contratação emergencial em detrimento da realização de nova licitação ao fim do Contrato 7/2020.

	Conselho Superior do Ministério Público do Estado do Ceará 
	42.871/2022 (peça 91) 
	Informe, se possível (...) , a respeito da existência de eventuais inquéritos em relação à empresa ISM Gomes de Mattos Eireli (CNPJ 04.228.626/0001-00) , encaminhando cópia de documentos e informações que entenderem pertinentes, mediante o instituto do compartilhamento de provas, sem prejuízo de, caso requerido, esta Corte de Contas mantenha o sigilo desses documentos.

	21ª Promotoria de Justiça de Fortaleza/CE 
	42.872/2022 (peça 92) 
	
Os Órgãos, em atendimento aos ofícios enviados, encaminharam as respectivas respostas: (i) 1ª Brigada de Infantaria de Selva  (peças 94, 95 e 99) ; (ii) Hospital Federal Cardoso Fontes (peça 102) ; e (iii) Conselho Superior do Ministério Público do Estado do Ceará e 21ª Promotoria de Justiça de Fortaleza/CE (peça 101) .
A AudContratações, após analisar a documentação acostada aos autos, propôs (peças 105106) :
a) dar ciência, (...) , à 1ª Brigada de Infantaria da Selva acerca das seguintes falhas/impropriedades detectadas no Pregão Eletrônico SRP 42/2018, a fim de evitar a sua reincidência: 
a.1) ausência de documentação dos procedimentos que deveriam ser seguidos na execução dos contratos decorrentes (Contratos 52/2018, 10/2019 e 88/2019) e ausência da execução da distribuição nos relatórios de fiscalização desses contratos, indicando para cada dia, quantas refeições foram distribuídas para os refugiados e quantas foram distribuídas externamente (...) ;
a.2) ausência de diligência para esclarecer ou complementar a documentação apresentada pela licitante M L de Mattos Muller Eireli nos grupos 3, 4 e 6 (...) ;
a.3) inabilitação da empresa M L de Mattos Muller Eireli, nos grupos 3, 4 e 6 do certame, pela não apresentação do Comprovante de Inscrição Municipal, sendo que o item 9.2.2.5 do edital não exigia exatamente esse comprovante, mas uma prova de inscrição no cadastro de contribuintes do munícipio e a empresa teria apresentado dois outros documentos em que consta o número de inscrição municipal do contribuinte, o que comprovaria a inscrição conforme solicitado no edital (...) ;
d) dar ciência, (...) , ao Hospital Federal Cardoso Fontes acerca das seguintes falhas/impropriedades detectadas nos contratos a seguir indicados, a fim de evitar a sua reincidência: 
d.1) ausência da possível tentativa de negociação do reequilíbrio contratual, decorrente de supressão acima de 25% do valor do Contrato 5/2019, celebrado com a empresa Bonizzoni & Bonizzoni Ltda. EPP, (...) ;
d.2) contratação da empresa ISM Gomes de Mattos Eireli por meio de dispensa de licitação, fundada no inciso XI do art. 24 da Lei 8.666/1993, sem atendimento aos pressupostos legais, tendo em vista que não houve a rescisão do contrato anterior.
Feito esse resumo, passo a abordar a matéria.
No mérito, manifesto minha concordância com as análises realizadas e com a proposta apresentada pela unidade técnica, motivo pelo qual incorporo os fundamentos apresentados nos pareceres que compõem o relatório precedente como minhas razões de decidir, sem prejuízo de apresentar as considerações que se seguem.
II - Controle da distribuição das refeições adquiridas pelo Ministério da Defesa
A vertente sobre as aquisições de refeições pelo Ministério da defesa abarca aspectos sobre o controle da quantidade de refeições vis-à-vis o número de refugiados venezuelanos e o de pessoas envolvidas no atendimento dos refugiados, no âmbito dos Contratos 52/2018, 10/2019 e 88/2019, oriundos do Pregão Eletrônico (PE) 42/2018.
O PE 42/2018 teve como objeto a prestação de serviço de alimentação para comensais oriundos da Venezuela e comensais empregados no apoio à atividade, ambos localizados no município de Boa Vista-RR, Pacaraíma-RR e adjacências, englobando a operacionalização e desenvolvimento de todas as atividades de cocção, fornecimento e distribuição das refeições, incluindo ainda todo fornecimento de insumos e descartáveis (peça 12, p. 1) .
Tal serviço foi composto por 30 itens distribuídos em 6 grupos, para atender um total de 10 locais com 3 refeições (café da manhã, almoço e jantar) , assim denominados: abrigos Jardim Floresta, Tancredo Neves, São Vicente, Lafite Salomão, Nova Kanaã, Santa Tereza, Rondom 1, 2 e 3, BV8 Paracaima; abrigos num raio de 100 km; e abrigos que poderão ser abertos dentro de Boa Vista/RR.
O valor unitário do café da manhã foi estimado nos valores de R$ 13,72 e R$ 20,67. O almoço foi previsto nos valores de R$ 20,47 e R$ 27,41, enquanto o jantar foi estabelecido nos valores de R$ 19,59 e R$ 26,54. As maiores estimativas de preços unitários por categoria de refeição (sublinhadas) , referem-se aos abrigos BV8 Paracaima, num raio de 100 km e BoaVista/RR.
No total, foram licitadas mais de 11 milhões de refeições, no montante estipulado de R$ 233,25 milhões. O resultado final da licitação, após inabilitações de empresas, conforme apurou a unidade técnica (peça 13, p. 3-4 e 102-103; e peça 17) , indicou a aquisição das refeições pelo valor total de R$ 102.269.496,00.
O quadro a seguir apresenta um panorama do PE 42/2018 (peça 13, p. 1-4 e 102-103) :
	Grupo
	Itens
	Refeições
	Valor Estimado (R$) 
	Resultado inicial
	Resultado após inabilitações

					Empresa¹
	Valor (R$) 
	Empresa
	Valor (R$) 

	1
	1 a 6
	1.095.000
	19.629.700,00
	Bandolin
	8.405.905,00
	Bandolin
	8.405.950,00

	2
	7 a 12
	1.095.000
	19.629.700,00
	Bandolin
	8.274.696,00
	Bandolin
	8.274.696,00

	3
	13 a 18
	1.095.000
	19.629.700,00
	ML
	9.942.490,50
	ISM
	10.585.000,00

	4
	19 a 24
	3.394.500
	65.416.030,00
	ML
	30.521.300,00
	ISM
	32.335.350,00

	5
	25 a 27
	3.285.000
	81.708.900,00
	ISM
	32.083.500,00
	ISM
	32.083.500,00

	6
	28 a 30
	1.095.000
	27.236.300,00
	ML
	10.074.000,00
	ISM
	10.585.000,00

	Total
	11.059.500
	233.250.330,00
	-x-
	99.301.891,50
	Total
	102.269.496,00

 (1) Bandolin Fornecimento de Refeições Ltda. (Bandolin) ; ML de Mattos Muller Eireli (ML) ; ISM Gomes de Mattos Eireli (ISM) .
Segundo a AudContratações (peça 17) , o referido pregão teve a participação de cerca de 35 a 40 empresas (variando esse quantitativo a depender do item) , com razoável disputa de lances (peça 13, p. 4-6) .
Sobre o controle e o registro da quantidade de migrantes e refugiados atendidos durante a Operação Acolhida e das datas de entrada e saída dessas pessoas, a 1ª Brigada de Infantaria de Selva esclareceu que coube ao Alto Comissariado das Nações Unidas para Refugiados (ACNUR) realizar tal controle. Aquela Brigada informou, ainda, que (peça 99, p. 4-8) :
a) o agente responsável da ONU informava a quantidade de pessoas a serem alimentadas no dia seguinte para o coordenador do abrigo, o qual, por sua vez, informava à empresa contratada;
b) se "ocorressem sobras, era autorizado aos beneficiários repetir de forma voluntária" e, se mesmo assim restassem refeições não utilizadas, eram distribuídas "aos migrantes que se encontravam nas ruas, normalmente próximos da rodoviária, por meio de um militar escalado diariamente";
c) em resumo, a atribuição de controle e registro das refeições era exercido pelo militar de serviço diário, fiscalizado e acompanhado por outros militares (coordenador de abrigo e fiscal do contrato) e, ainda, o controle de saída e entrada de abrigados era de responsabilidade de uma agência da ONU (ACNUR) , o que demonstraria que foi o sistema de planejamento, fiscalização e controle utilizado à época eficiente e ainda em aperfeiçoamento, isso em situação emergencial e no contexto de uma operação humanitária singular para o Brasil;
d) o controle e a fiscalização eram realizados por meio de três documentos: notas fiscais com aceite, recibos diários por refeições entregues e Sumário Diário de Situação; e
e) o controle foi sendo aperfeiçoado ao longo da operação, tais como: pesquisa de satisfação dos beneficiários, análises técnicas e inspeções previstas e inopinadas por militar especializado (veterinário) , planificação das ordens de serviço e aumento do número de fiscalizações.
As informações enviadas pela 1ª Brigada de Infantaria de Selva, em resposta à diligência e à oitiva, não permitem avaliar à miúde as medidas adotadas para proceder ao controle da distribuição de refeições atinentes aos Contratos 52/2018, 10/2019 e 88/2019, oriundos do Pregão Eletrônico 42/2018, em cada um dos abrigos utilizados, de modo a atender comensais oriundos da Venezuela e comensais empregados no apoio à atividade no âmbito da Operação Acolhida.
Consoante apontou a unidade técnica, as justificativas apresentadas pela 1ª Brigada de Infantaria de Selva demonstram que o início da Operação Acolhida "não contou com um sistema tradicional de controle", mas que "esse sistema teria sido aperfeiçoado ao longo da referida operação, de forma que seria razoável admitir que a conduta da corporação militar procurou se adequar ao desafio de fornecer alimentos a uma multidão de pessoas em um curto espaço de tempo".
Ainda assim, a AudContratações verificou, com base nas informações e nos documentos acostados aos autos por aquela Brigada, que:
em relação às refeições fornecidas aos abrigos Nova Canaã e Santa Tereza, percebe-se que as notas fiscais de determinado período, contendo as três refeições diárias pagas e liquidadas, foram confrontadas com os dados dos sumários diários de situação, tornando possível realizar a fiscalização na execução contratual, destacando-se, nesse ponto, que no período de 11 a 25 de janeiro de 2019 foram fornecidas 35.566 refeições (café-da-manhã, almoço e jantar) , o que demonstra a magnitude e importância social da Operação Acolhida.
Considero que a operação humanitária abarcada pelo Brasil, em apoio refugiados e migrantes da Venezuela, trata-se de uma operação singular, sem precedentes neste país, que envolveu entes federativos, agências da Organização das Nações Unidas (ONU) , organismos internacionais, organizações da sociedade civil e entidades privadas, totalizando mais de 100 parceiros, destacando-se[footnoteRef:2]: Forças Armadas; Ministério da Cidadania; Polícia Federal; Receita Federal; Defensoria Pública da União (DPU) ; Tribunal de Justiça de Roraima; Organização Internacional para as Migrações (OIM) ; Alto Comissariado das Nações Unidas para Refugiados (ACNUR) ; Fundo das Nações Unidas para a Infância (Unicef) ; Fundo de População das Nações Unidas (UNFPA) ; Comitê Internacional da Cruz Vermelha. [2:  Casa Civil. Operação Acolhida. Disponível em: https://www.gov.br/casacivil/pt-br/acolhida/sobre-a-operacao-acolhida-2; Acesso em 24/3/2023.] 
Ademais, o resultado da análise realizada pela unidade instrutiva não apontou para a ocorrência de pagamentos por serviços não prestados ou o desvio de finalidade dos serviços contratados afetos aos Contratos 52/2018, 10/2019 e 88/2019, oriundos do Pregão Eletrônico 42/2018. Por sua vez, as falhas e impropriedades relatadas se restringem ao controle da distribuição de refeições quando do início da operação.
Nesse sentido, entendo suficiente a proposta sugerida pela unidade instrutiva de dar ciência à 1ª Brigada de Infantaria de Selva sobre a impropriedade observada no controle da execução dos Contratos 52/2018, 10/2019 e 88/2019.
III - Eventuais irregularidades na desclassificação de licitantes nos grupos 3, 4, 5 e 6 do PE 42/2018
A 1ª Brigada de Infantaria de Selva, em resposta à diligência e à oitiva, informou que (peça 99, 1-9) :
a) o pregoeiro motivou as desclassificações com base nas regras editalícias, em razão de propostas inexequíveis;
b) o pregoeiro, ante a ausência de comprovante da inscrição municipal, desclassificou a empresa, por não atender ao instrumento convocatório;
c) a empresa então vencedora também não teria atendido a outros itens do edital (9.2.1, 9.2.4.1.1, 9.2.4.5 e 9.2.4.5.1) , o que corroboraria a conduta do pregoeiro pela vinculação ao instrumento convocatório; e
d) o processo administrativo foi instaurado para permitir o contraditório e a ampla defesa das empresas desclassificadas.
A AudContratações averiguou que o pregoeiro recusou propostas por descumprimento ao item 8 do edital, tendo em vista apresentarem preço manifestamente inexequível. No presente caso, o pregoeiro agiu com cautela antes de proceder à desclassificação, na medida em que diligenciou licitantes para que tivessem oportunidade de demonstrar a exequibilidade da proposta, tal como ocorreu com a empresa Bandolin Fornecimento de Refeições Ltda. (peça 13, p. 94) . Assim sendo, acompanho as conclusões da unidade técnica de que não há indícios de que a ISM Gomes de Mattos Eireli tenha sido favorecida pela recusa das propostas de preço nos grupos 3, 4, 5 e 6 no PE 42/2018.
Por outo lado, quanto à inabilitação da empresa ML de Mattos Muller Eireli, a 1ª Brigada não justificou a ausência de diligência para esclarecer ou complementar o procedimento licitatório, nem sobre a exigência excessiva de comprovante da situação fiscal da licitante. Todavia, a unidade instrutiva constatou que a empresa ML, mesmo que tivesse corrigido os problemas referentes à proposta, teria sido desclassificada ou inabilitada por não atender aos itens 9.2.1, 9.2.4.1.1, 9.2.4.5 e 9.2.4.5.1 do edital, conforme transcrito no relatório precedente a este voto. Além disso, a ampla concorrência registrada no aludido certame, especialmente para os grupos 3, 4 e 6, respetivamente com 41, 36 e 35 licitantes, permite asseverar que a inabilitação da empresa ML não teria causado prejuízo à competitividade e à busca da proposta mais vantajosa pela Administração Pública.
Portanto, considero suficiente a proposta sugerida de dar ciência à 1ª Brigada de Infantaria de Selva sobre a impropriedade apontada.
Por fim, a Unidade Jurisdicionada comunicou que foi instaurado processo administrativo, mediante a Portaria 139/2022-PA-OD, publicada no Boletim Interno-BI 221, de 30/11/2022. E, o citado processo se encontra em prazo de diligências (peça 104) . Ainda que não haja nos autos informações sobre a conclusão do processo administrativo, entendo que os esclarecimentos fornecidos atenderam o questionamento efetuado.

IV - Eventuais falhas na execução dos Contratos 5/2019 e 7/2020 
Hospital Federal Cardoso Fontes
O Hospital Federal Cardoso Fontes (HFCF) , em resposta à diligência, esclareceu que, em relação ao Contrato 5/2019 (peça 102, p. 9-10) :
a) a redução acima de 25% no quantitativo de refeições contratadas decorreu pela baixa demanda em razão da pandemia, mas que a redução já era prevista porque o contrato previu de 53 a 139 refeições;
b) a interrupção do serviço se deu pelo fim da vigência do Termo de Contrato (24/9/2019 a 24/9/2020) e não por rescisão contratual com a empresa Bonizzoni & Bonizzoni Ltda EPP; e
c) a empresa, em que pese a demora na análise do pedido de rescisão contratual por parte da contratada, prestou o serviço até o fim da vigência contratual (peça 102, p. 12-13) .
Consoante verificado pela unidade técnica, a empresa Bonizzoni & Bonizzoni Ltda. EPP sagrou-se vencedora do Pregão Eletrônico 1/2019, tendo sido celebrado o Contrato 5/2019, com vigência de 24/9/2019 a 23/9/2020, no valor de R$ 474.999,97.
Quanto às nuances sobre o Contrato 5/2019, considero suficiente dar ciência ao HFCF, com ajustes no texto apresentado pela AudContratações, sobre às falhas atinentes à ausência de tentativa de negociação do reequilíbrio contratual.
O HFCF, em relação ao Contrato 7/2020 (peça 52, p. 30) , com vigência de 24/9/2020 a 23/9/2021, informou que (peça 102, p. 10) :
a) o processo para punição de advertência da empresa ISM Gomes de Mattos Eireli foi aberto (Processo 33407.048560/2021-64) ; 
b) o Contrato 7/2020 findou-se com o término de sua vigência em 24/9/2021, por negativa de renovação da própria contratada, conforme consta no documento SEI 0021848349 e reafirmado pelo documento SEI 0022683139; 
c) a decisão para a contratação emergencial se deu devido à manifestação de empresa ISM Gomes de Mattos Eireli em não renovar o contrato em um período curto para essa renovação; e 
d) a Direção-Geral da unidade hospitalar teria acolhido a sugestão do fiscal do contrato pela contratação emergencial até a conclusão do processo licitatório em curso.   
Após o término do Contrato 5/2019, o HFCF e a empresa ISM Gomes de Mattos celebraram o Contrato 7/2020, findado em 24/9/2021, para fornecer refeições aos pacientes, acompanhantes e residentes, sem a realização de nova licitação, utilizando-se, de forma irregular, da hipótese de dispensa contida no art. 24, inciso XI, da Lei 8.666/1993.
Somente em 26/7/2021, há dois meses do término contratual, a empresa ISM comunicou ao HFCF o desinteresse de renovar o contrato. Dessa forma, com o término do Contrato 7/2020, de acordo com a unidade técnica, o HFCF celebrou o Contrato 3/2022, emergencialmente, no valor de R$ 4.379.244,44 (peça 72, p. 2) , prevendo em seu item 5.2 que esse contrato perduraria até a conclusão do procedimento licitatório em curso (peça 72, p. 2) . E, verificou que, no Diário Oficial da União (DOU) , de 2/6/2021 (peça 102, p. 82) , foi publicada a aplicação da sanção administrativa de advertência à empresa ISM Gomes de Mattos Eireli, em virtude de ter descumprido obrigação contratual.
Assim sendo, acompanho as conclusões da AudContratações de que os elementos fornecidos pelo HFCF são satisfatórios para o esclarecimento sobre o fim do Contrato 7/2020, a posterior contratação emergencial e a penalidade administrativa no âmbito do Contrato 7/2020.
Após as devidas comunicações, por meio de aviso da Presidência desta Casa, a SCN restará integralmente atendida, nos termos dos arts. 14, inciso IV, e 17, inciso I, da Resolução TCU 215/2008, podendo-se proceder ao arquivamento do processo, conforme prevê o art. 169, inciso II, do Regimento Interno do TCU.
	Diante de todo o exposto, voto para que seja adotada a minuta de acórdão que ora submeto à apreciação deste Plenário.
TCU, Sala das Sessões, em 5 de abril de 2023.
Ministro VITAL DO RÊGO 
Relator